【裁判字號】    94,附民,85
【裁判日期】    950601
【裁判案由】    損害賠償
【裁判全文】
臺灣高等法院臺中分院刑事附帶民事訴訟判決
原      告  乙○○
原      告  甲○○
兼 上二 人
法定代理人  戊○○
前 列三 人
共      同
訴訟代理人  陳明發律師
被      告  庚○○
被      告  丁○○
被      告  丙○○
被      告  己○○
上列當事人間因塗銷所有權移轉登記等事件，經原告提起刑事附
帶民事訴訟，本院判決如下：
    主  文
被告丁○○應將坐落臺中縣外埔鄉○○段一二一地號土地上，於
民國八十六年十月十八日以甲地字號ＯＯ九八九二號所為新臺幣
伍佰萬元之抵押權登記塗銷。
被告庚○○應將坐落臺中縣外埔鄉○○段一二一地號土地上，於
民國八十六年十月十八日以甲地字號ＯＯ九八九三號所為新臺幣
壹仟萬元之抵押權登記塗銷。
原告其餘之訴駁回。
    事  實
甲、原告方面：
一、聲明：
    (一)被告丁○○應將坐落臺中縣外埔鄉○○段121地號土地
        上，於民國（下同）86年10月18日以甲地字號009892
        號所為之新臺幣（下同）500萬元抵押權之登記塗銷。
    (二)被告庚○○應將坐落臺中縣外埔鄉○○段121地號土地
        上，於86年10月18日以甲地字號009893號所為之1千萬
        元抵押權之登記塗銷。
    (三)被告庚○○、丁○○、丙○○、己○○4人應將大甲地
        政事務所89年7月19日以甲地資字第64750號辦理預告登
        記未辦妥所有權移轉登記予請求權人前不得移轉限制範
        圍：全部請求權人：庚○○、丁○○、丙○○、己○○
        ，義務人：申釧秉，登記時間89年7月21日，在臺中縣
        外埔鄉○○段第121、130地號土地上所為之預告登記塗
        銷。
二、陳述：
    (一)坐落臺中縣外埔鄉○○段121、130地號土地，原係原告
        被繼承人申釧秉所有，嗣因申釧秉死亡，於90年11月9
        日由原告3人繼承，應有部分各3分之1。
    (二)被告庚○○係申伯壎之前妻，育有長子申釧秉、次子丁○○、三子己○○、長女丙○○，戊○○係申釧秉之妻
        ，育有長女乙○○、次女甲○○。庚○○因與前夫申伯
        壎情感不睦，為免其子申釧秉名下土地遭長媳戊○○所
        處分，明知申釧秉與丁○○、丙○○、己○○等人間無
        債務及買賣關係，竟基於使公務員登載不實文書之概括
        犯意，先於86年10月14日間，持不實之土地登記申請書
        、抵押權設定契約書，以申釧秉為債務人，於申釧秉所
        有坐落臺中縣外埔鄉○○段第121地號土地設定5百萬元
        之抵押權，使臺中縣大甲地政事務所（下稱大甲地政事
        務所）不知情之承辦人員誤認確有上開債權債務關係之
        存在，並將此不實事項據以登載於職務上所掌管之土地
        登記簿上，足以生損害於大甲地政事務所對土地登記管
        理之正確性。於89年7月19日間，持不實之買賣契約書
        ，向大甲地政事務所辦理上開土地之買賣預告登記，足
        生損害於大甲地政事務所對土地登記管理之正確性，案
        經臺灣臺中地方法院以93年度訴字第2488號判決在案，
        故被告庚○○以偽造文書方式所為之虛偽預告登記及抵
        押權設定登記，均侵害原告等之權利，為此提起本訴。
三、證據：除引用刑事訴訟中之證據外，並提出刑事判決1件、
    土地登記謄本2件為證。
乙、被告方面：
    被告己○○未於言詞辯論期日到場，據其所提書狀及其餘被
    告所為聲明、陳述如下：
一、聲明：求為判決駁回原告之訴、訴訟費用由原告負擔、如受
    不利判決，願供擔保免為假執行。
二、陳述：
    (一)坐落臺中縣外埔鄉○○段第121、130地號土地原係被告
        庚○○於69年間，與其父薛柏榆共同出資所購買，並登
        記在薛柏榆名下，並非申伯壎所購，蓋申柏壎長年經濟
        困窘、四處借貸，且薛柏榆曾於78年在分析家產備忘錄
        中載明其曾將賣地所得價款陸續付給被告庚○○與申伯
        壎經商，雖提供支票作為憑據，但均未兌現，顯見申伯
        壎經濟能力不足，不可能購買系爭土地。
    (二)由於薛柏榆疼愛被告庚○○之子女，系爭土地除被告庚○○自己之權利外，薛柏榆於77年底，以贈與之名義，
        移轉登記予有自耕能力之申釧秉名下，並指示將來系爭
        土地得為移轉時，應按被告庚○○3分之1、申釧秉12分
        之1、丁○○12分之1、申春枝3分之1、丙○○12分之1
        、己○○12分之1比例分配，此於88年2月27日家庭會議
        時經被告庚○○重申在案，嗣申釧秉即於88年5月21日
        按前開分配比例出具切結書，以確保將來應按分配比例
        辦理分割，並經向法院辦理認證，故系爭土地係信託登
        記於申釧秉名下，申釧秉於將來依法得為所有權移轉時
        ，有義務按前開比例分割予被告庚○○、丁○○、己○○、丙○○等人。
    (三)被告等人既對系爭土地有按比例分配所有權之權利，故
        其等89年7月19日甲地資字第64750號預告登記，係出自
        申釧秉與權利人即被告庚○○、丁○○、己○○、丙○○之真意所為之限制登記，原告主張塗銷，並無理由。
        又丁○○除享有上開土地12分之5之權利外，丙○○並
        同意將其所有之12分之1權利與丁○○合併，故丁○○
        對申釧秉對系爭抵押物有2分之1權利，且系爭土地公告
        現值每平方公尺2千元，共有398萬6千元，其市價應在8
        百萬至1千萬元之間，且系爭土地上有未保存登記之建
        物，由被告庚○○斥資修建，共支出約530萬元，故土
        地、建物之總值，遠超過1千萬元，計算丁○○所有權
        利之價值應相當有5百萬元之債權，故其在系爭土地上
        設定債權額5百萬元之抵押權，並無不合，原告主張塗
        銷，顯非有理等語。
三、證據：提出土地登記謄本、借據、收據、備忘錄、土地贈與
    所有權移轉契約書、會議紀錄、切結書、預告登記同意書、
    印鑑證明、證明書等件為證。
    理  由
一、按就刑事訴訟所調查之證據，視為就附帶民事訴訟亦經調查
    ；附帶民事訴訟之判決，應以刑事訴訟判決所認定之事實為
    據，刑事訴訟法第499條第1項及第500條前段分別定有明文
    。本件被告庚○○為免其子申釧秉名下土地遭原告戊○○處
    分，明知申釧秉與被告丁○○及自己均無債權債務關係，竟
    與被告丁○○、申釧秉基於使公務員登載不實之犯意聯絡，
    於86年10月14日，由被告丁○○、申釧秉各自提供其等所有
    之印章1枚交予被告庚○○，再由被告庚○○接續蓋用自己
    、被告丁○○及申釧秉之印章於被告丁○○為權利人、申釧
    秉為債務人之土地登記申請書、土地抵押權設定契約書，及
    自己為權利人、申釧秉為債務人之土地登記申請書、土地抵
    押權設定契約書上，再以自己為代理人，持上開土地登記申
    請書、土地抵押權設定契約書、申釧秉之印鑑證明及國民身
    分證影本、被告丁○○之戶口名簿影本、自己之國民身分證
    影本，至臺中縣大甲地政事務所，將申釧秉所有之坐落臺中
    縣外埔鄉○○段319地號土地（重測後為臺中縣外埔鄉○○
    段第121地號土地）辦理設定抵押權5百萬元予被告丁○○、
    1 千萬元予自己。經該所無實質審查權限之承辦公務員，於
    同日9時32、35分左右，接續以甲地字號09892、09893號收
    件後，於86年10月18日，同時將該不實之事項登載於職務上
    所掌管之土地登記簿謄本之公文書上，足以生損害於臺中縣
    大甲地政事務所對於土地登記、管理之正確性與申釧秉之債
    權人等情，業經本院94年度上訴字第486號刑事判決認定在
    案，則被告庚○○、丁○○等有上開使公務員登載不實之事
    實，甚為明確。
二、按「抵押權為從物權，以其擔保之債權存在為發生之要件，
    契約當事人間除以債權之發生為停止條件，或約定就將來應
    發生之債權而設定外，若所擔保之債權不存在，縱為抵押權
    之設定登記，仍難認其抵押權業已成立，乃抵押權成立上（
    發生上）之從屬性」（最高法院94年度台上字第112號判決
    參照），再按「 虛偽設定抵押權，乃雙方通謀而為虛偽意
    思表示，依民法第87條第1項規定，其設定抵押權當然無效
    。」（最高法院52年台上字第722號判例參照）。查本件被
    告庚○○、丁○○彼此間有犯意聯絡而共同虛偽設定抵押權
    ，依上說明，其等所設定之抵押權當然無效，從而，被告虛
    偽設定抵押權，致原告受有損害，則原告依據共同侵權行為
    之法則，請求被告庚○○、丁○○塗銷於系爭土地上之抵押
    權設定登記，自有理由，應予准許。
三、至本件被告等雖陳明願供擔保，請准免為假執行等語。惟按
    為執行名義之判決，係命債務人為一定之意思表示，而不表
    示者，視為自判決確定時已為其意思表示，強制執行法第13
    0條第1項定有明文；本件原告請求被告塗銷系爭土地上之抵
    押權設定登記，即係請求命被告為塗銷抵押權之意思表示，
    待判決確定時，應視為已有向有關機關申請為意思表示，茲
    判決尚未確定，固無執行之可言，即日後確定，亦無待於執
    行，且本件原告並未聲請供擔保後宣告假執行，被告等此部
    分之聲請，顯有未合，應予駁回。
四、另按刑事訴訟諭知無罪、免訴或不受理之判決者，應以判決
    駁回原告之訴，刑事訴訟法第503條第1項前段定有明文。查
    本件被告庚○○、丁○○、丙○○、己○○4人被訴虛偽辦
    理買賣預告登記部分，業經臺灣臺中地方法院以93年度訴字
    第2488號判決不另為無罪之諭知，檢察官不服原判決提起上
    訴後，亦經本院判決不另為無罪之諭知在案。依照首開規定
    ，自應駁回原告此部分附帶提起之民事訴訟。
五、本件被告己○○經合法通知，未於言詞辯論期日到場，核無
    民事訴訟法第386條所列各款情形，應依原告之聲請，由其
    一造辯論而為判決，附此說明。
據上論斷，本件原告之訴為一部有理由，一部無理由，應依刑事
訴訟法第502條第2項、第503條第1項前段、第491條第6款、民事
訴訟法第385條第1項前段，判決如主文。
中    華    民    國    95    年    6     月    1     日
               刑事第十一庭  審判長法  官  黃  梅  月
                                   法  官  黃  日  隆
                                   法  官  林  宜  民
上列正本證明與原本無異。
如不服本判決，須對於刑事訴訟之判決有上訴時，始得於本判決
送達後十日內向本院提出上訴狀，其未敘述理由者，應於提出上
訴狀後十日內向本院補提出理由書，並按他造當事人之人數提出
繕本。
                                   書記官  林  桂  鳳
中    華    民    國    95    年    6     月    9     日
                                                      Ｆ


司法院資訊處製作；財團法人民間司法改革基金會備份。
